臺灣彰化地方法院彰化簡易庭民事判決
111年度彰小字第764號
原      告  葉麗娥  
被      告  張雅涵  

上列當事人間請求返還不當得利事件，本院於民國111年12月5日
言詞辯論終結，判決如下：
    主      文
原告之訴駁回。
訴訟費用新臺幣1,000元由原告負擔。　　
    事實及理由
一、被告是否應對原告負不當得利返還責任？
（一）按無法律上之原因而受利益，致他人受損害者，應返還其
      利益，民法第179條前段定有明文。又不當得利制度，旨
      在矯正及調整因財貨之損益變動而造成財貨不當移動之現
      象，使之歸於公平合理之狀態，以維護財貨應有之歸屬狀
      態，俾法秩序所預定之財貨分配法則不致遭到破壞，故當
      事人間之財產變動，即一方受財產上之利益，致他方受損
      害，倘無法律上之原因，即可構成不當得利，不以得到受
      益人之同意或受益人有受領之意思為必要；且不當得利法
      律關係之成立，與利得者是否善意或惡意無關，即利得者
      縱為善意，如無法律上之原因受有利益，致他人受損害，
      仍成立不當得利，至於善意、惡意，僅於返還利益之範圍
      有異而已（最高法院87年度台上字第1600號、102年度台
      上字第930號判決意旨參照）。
（二）原告於民國108年11月16日下午5時25分許，接獲自稱樂天
      市場客服之詐騙集團成員來電，佯稱：因樂天市場行政疏
      失誤多刷款項，原告如欲解除多刷款項，須依銀行人員指
      示至自動櫃員機操作、為身分認證等語，致原告陷於錯誤
      ，在徵得訴外人葉惠伶之同意後，於108年11月16日晚上9
      時42、45分許，持葉惠伶之金融卡分別匯款新臺幣（下同
      ）2萬9,987元、1萬9,211元至被告所申辦之合作金庫銀行
      帳號0000000000000號帳戶（下稱系爭帳戶）內之事實，
      業經原告、葉惠伶於警詢時陳稱明確（見109偵9400卷第7
      9至84、103至105頁），並有客戶交易明細表、蒐證照片
      在卷可稽（見109偵9400卷第99、101、102頁），應屬真
      實。
（三）依前所述，原告原持有之匯款共計4萬9,198元（即：2萬9
      ,987元＋1萬9,211元＝4萬9,198元）會匯至被告所申辦之系
      爭帳戶的原因，是因原告受詐騙集團成員之詐騙所致，即
      被告取得前揭匯款，是因第三人違反公序良俗之不法行為
      所造成，導致原告受有損害，則自難認被告有繼續保有前
      揭匯款之正當性，故原告依民法第179條前段之規定，主
      張提供系爭帳戶予詐騙集團成員使用之被告應就前揭匯款
      負不當得利返還責任，應屬有據。
二、原告得請求被告返還之不當得利範圍為何？
（一）按不當得利之受領人，不知無法律上之原因，而其所受之
      利益已不存在者，免負返還或償還價額之責任，民法第18
      2條第1項定有明文。而該條項所謂「不知無法律上之原因
      」，並不以無過失者為限，即因過失而不知，亦有上開規
      定之適用，且受領人為善意時，僅於現存利益之限度內負
      返還之責任，此現存利益，則應以受返還請求之時，確定
      之；而所謂「所受之利益已不存在」，非指所受利益之原
      形不存在者而言，原形雖不存在，而實際上受領人所獲財
      產總額之增加現尚存在，不得謂利益不存在。如不當得利
      之受領人所受利益為金錢時，因金錢具有高度可代替性及
      普遍使用性，祇須移入受領人之財產中，即難以識別。是
      原則上無法判斷其存在與否，除非受領人能明確證明確以
      該金錢贈與他人，始可主張該利益不存在（最高法院89年
      度台上字第330號、93年度台上字第1980號判決意旨參照
      ）。
（二）被告因急需借款，遂於108年11月12日起，以LINE與暱稱
      「閃電借款『廖經理』」多次聯繫借款事宜，嗣「廖經理」
      以若需借款，須先提供帳戶測試，確認有無強制執行、代
      扣、代繳等問題為由，要求被告提供帳戶，被告乃於LINE
      中傳送系爭帳戶之存摺封面給「廖經理」，並於108年11
      月13日將系爭帳戶之金融卡寄送予「廖經理」收受及以LI
      NE告知「廖經理」系爭帳戶之密碼，嗣被告於寄出後，仍
      持續與「廖經理」聯繫借款之撥款金額與撥款時間等情，
      業經被告於偵訊時陳稱明確（見109偵緝410卷第41、42頁
      ），並有LINE訊息紀錄附卷可憑（見109偵緝410卷第57至
      93頁），核與一般故意販賣帳戶者之情形有別，可見被告
      確是因詐騙集團成員假借辦理貸款之名義，使被告受騙上
      當，因而才將系爭帳戶之存摺、金融卡及密碼提供予詐騙
      集團成員，而此亦經臺灣彰化地方檢察署檢察官為相同之
      認定，有臺灣彰化地方檢察署檢察官109年度偵緝字第410號
      、109年度偵字第9400號不起訴處分書存卷可參（見本院卷
      第15至19頁），故足認被告與原告相同，均為遭詐騙集團
      成員施以詐術而被利用之被害人，而非故意參與詐騙行為
      之人。
（三）被告為遭詐騙集團成員施以詐術而被利用之被害人，而非
      詐騙集團成員一節，業經本院認定如上，則被告對於詐騙
      集團成員詐欺原告，導致原告匯款共計4萬9,198元至被告
      所申辦之系爭帳戶一事，自無從知悉，而屬前揭匯款之善
      意受領人，則依民法第182條第1項之規定，被告應僅就前
      揭匯款之現存利益負不當得利返還責任。
（四）依系爭帳戶之歷史交易明細所示（見109偵9400卷第29頁
      ），匯款共計4萬9,198元於108年11月16日匯入系爭帳戶
      後，旋於同日遭第三人持金融卡提領完畢，而被告已否認
      其有提領前揭匯款（見本院卷第32、33頁），且經本院核
      閱全部卷宗後，亦無證據佐證前揭匯款是由被告提領，故
      堪認前揭匯款應為詐騙集團成員所提領。則前揭匯款既於
      被告經原告起訴請求返還前，即已因遭詐騙集團成員提領
      而俱不存在，且亦無證據證明被告有因前揭匯款之匯入與
      提領而使其財產總額增加，足見被告現並無受有前揭匯款
      之任何利益。因此，依民法第182條第1項之規定及上開說
      明，被告即免負返還或償還前揭匯款予原告之責。
三、綜上所述，原告依不當得利法律關係，請求被告返還4萬9,1
    98元，及自起訴狀繕本送達翌日起至清償日止，按週年利率
    百分之5計算之法定遲延利息，為無理由，應予駁回。
四、訴訟費用負擔之依據：民事訴訟法第78條。　　
中　　華　　民　　國　　111 　年　　12　　月　　22　　日
                  彰化簡易庭  法  官  許嘉仁
以上正本係照原本作成。
如不服本判決，僅得以判決違背法令為理由提起上訴，並應於判
決送達後20日內向本院提出上訴狀（須按他造當事人之人數附繕
本）。如委任律師提起上訴者，應一併繳納上訴審裁判費。
中　　華　　民　　國　　111 　年　　12　　月　　22　　日
        　　　　　　　        書記官  陳火典